---
title: "Affymetrix Workflow"
author: "M. Kohl"
date: "August 2020"
output:
  rmarkdown::html_document:
    toc: true
    number_sections: true
    theme: united
    highlight: tango
---

```{r setup, include=FALSE}
## setup für die Chunks
knitr::opts_chunk$set(echo = TRUE, error = TRUE)
```


# Einleitung

Beschreibung des Experimentes, des Datensatzes, der Hypothesen, etc.


# Einlesen der Daten

Daten finden sich als Datensatz GSE2634 im Gene Expression Omnibus:
https://www.ncbi.nlm.nih.gov/geo/

Direkter Link:
https://www.ncbi.nlm.nih.gov/geo/download/?acc=GSE2634&format=file

Sie benötigen für das Entpacken des tar-Archives evtl. einen eigene Software. 
Eine gute und kostenlose Archiv-Software ist 7zip (siehe: http://www.7-zip.de/)

Entpacken Sie die Dateien in einen Unterordner mit Namen "Daten". 
Anschließend entfernen Sie alle Dateien außer GSM50690.CEL.gz, GSM50691.CEL.gz, 
..., GSM50697.CEL.gz

```{r}
library(affy)
```

```{r, cache = TRUE}
## Auflistung der CEL-Dateien
Dateien <- list.files("./Daten/", full.names = TRUE)
## Einlesen der CEL-Dateien
Daten <- ReadAffy(filenames=Dateien)
Daten
```


# Qualitätskontrolle

```{r, eval=FALSE}
library(arrayQualityMetrics)
arrayQualityMetrics(Daten, outdir = "QC", force = TRUE, do.logtransform = TRUE)
```


# Vorverarbeitung

Laden der benötigten Pakete.

```{r}
library(gcrma)
library(vsn)
library(RobLoxBioC)
library(plier)
```

Durchführung der Vorverarbeitung.
Ziele: 
- Technische Variabilität reduzieren
- (näherungsweise) Normalverteilungen mit konstanten Varianzen

```{r, cache = TRUE}
Daten.rma <- rma(Daten)
Daten.gcrma <- gcrma(Daten)
Daten.vsnrma <- vsnrma(Daten)
Daten.mas5 <- robloxbioc(Daten, normalize = TRUE)
Daten.plier <- justPlier(Daten, normalize = TRUE)
## Für spätere Verwendung
#save(file = "NormalisierteDaten.RData",
#     Daten.mas5, Daten.gcrma, Daten.rma,
#     Daten.vsnrma, Daten.plier)
#load(file = "NormalisierteDaten.RData")
```


# Qualitätskontrolle der vorvearbeiteten Daten

Mean-Sd-Plots: Konstante Varianz/SD überprüfen

```{r}
library(vsn)
meanSdPlot(Daten.rma)
meanSdPlot(Daten.gcrma)
meanSdPlot(Daten.vsnrma)
meanSdPlot(log2(exprs(Daten.mas5)))
meanSdPlot(Daten.plier)
```

Berechnung der Pearson Korrelationen.

```{r}
library(MKomics)
cor.mas5 <- cor(log2(exprs(Daten.mas5)))
cor.rma <- cor(exprs(Daten.rma))
cor.gcrma <- cor(exprs(Daten.gcrma))
cor.plier <- cor(exprs(Daten.plier))
cor.vsnrma <- cor(exprs(Daten.vsnrma))
```

Plot der Similarity: Erkennen/Identifizieren von Ausreißern
Anstieg der Ähnlichkeit durch Vorverarbeitung

```{r}
corPlot(cor.mas5, minCor = 0.75, labels = pData(Daten)[,1], title = "MAS 5.0")
corPlot(cor.rma, minCor = 0.85, labels = pData(Daten)[,1], title = "RMA")
corPlot(cor.vsnrma, minCor = 0.80, labels = pData(Daten)[,1], title = "VSN-RMA")
corPlot(cor.gcrma, minCor = 0.85, labels = pData(Daten)[,1], title = "GC-RMA")
corPlot(cor.plier, minCor = 0.50, labels = pData(Daten)[,1], title = "PLIER")
```

Mean-Sd-Plot und Ähnlichkeitsplots sprechen tendenziell für RMA Verfahren.

```{r}
## range = 0: whiskers bis zu den extremesten Datenpunkten
boxplot(log2(exprs(Daten.mas5)), range = 0, main = "MAS 5.0")
boxplot(exprs(Daten.rma), range = 0, main = "RMA")
boxplot(exprs(Daten.gcrma), range = 0, main = "GC-RMA")
boxplot(exprs(Daten.vsnrma), range = 0, main = "VSN-RMA")
boxplot(exprs(Daten.plier), range = 0, main = "PLIER")
```

Box- und Whisker-Plots sprechen für RMA und VSN-RMA.


# Unspezifisches Filtern

Weiter ohne die Ergebnisse von plier. Bei plier müsste ein Filtern mit 
Signalintensität und Signalvariabilität durchgeführt werden.
Auch MAS 5.0 Ergebnisse werden nicht weiterverfolgt. 

Unspezifisches Filtern mit SD.

```{r}
library(genefilter)
SD.rma <- rowSds(exprs(Daten.rma))
SD.gcrma <- rowSds(exprs(Daten.gcrma))
SD.vsnrma <- rowSds(exprs(Daten.vsnrma))
```

Graphische Darstellung der SDs.

```{r}
boxplot(list(RMA = SD.rma, GCRMA = SD.gcrma, VSNRMA = SD.vsnrma),
        range = 0)
```

Wähle 25% Gene mit höchster Variabilität/Information.

```{r}
cut.rma <- quantile(SD.rma, prob = 0.75)
RMA.fi <- exprs(Daten.rma)[SD.rma > cut.rma,]
cut.gcrma <- quantile(SD.gcrma, prob = 0.75)
GCRMA.fi <- exprs(Daten.gcrma)[SD.gcrma > cut.gcrma,]
cut.vsnrma <- quantile(SD.vsnrma, prob = 0.75)
VSNRMA.fi <- exprs(Daten.vsnrma)[SD.vsnrma > cut.vsnrma,]
```

Nochmals kurze Qualitätskontrolle zur Auswahl des am besten geeigneten 
vorverarbeiteten Datensatzes für die statistische Analyse.

```{r}
meanSdPlot(RMA.fi)
meanSdPlot(GCRMA.fi)
meanSdPlot(VSNRMA.fi)
```

Similarity der Arrays.
```{r}
cor.rma <- cor(RMA.fi)
cor.gcrma <- cor(GCRMA.fi)
cor.vsnrma <- cor(VSNRMA.fi)
corPlot(cor.rma, minCor = 0.7, labels = pData(Daten)[,1], title = "RMA")
corPlot(cor.gcrma, minCor = 0.78, labels = pData(Daten)[,1], title = "GC-RMA")
corPlot(cor.vsnrma, minCor = 0.78, labels = pData(Daten)[,1], title = "VSN-RMA")
```

Entscheidung für RMA, da mean-SD-Plot am homogensten wirkt.


# Statistische Analyse

Einlesen der Information zu den Samples.

```{r}
#load(file = "RMAfi.RData")
sampleInfo <- read.csv2(file = "GSE2634.csv")[1:8,]
group <- factor(c(rep("A1", 4), rep("A2", 4)))
```

Erster statistischer Test Wilcoxon-Mann-Withney Rangsummen U-Test.

```{r}
library(exactRankTests)
wfun <- function(x, g){ 
  wilcox.exact(x~g)$p.value
}
wilcox.pval <- apply(RMA.fi, 1, wfun, g = group)
```

Histogramm der p Werte.
```{r}
hist(wilcox.pval, breaks = seq(from = 0, to = 1, by = 0.01))
```

Adjustieren der p Werte wegen multiplem Testen.

```{r}
library(multtest)
wilcox.pval.adj <- mt.rawp2adjp(wilcox.pval)
colSums(wilcox.pval.adj$adjp < 0.05)
```

Keine signifikanten Unterschiede nach Adjustierung der p Werte!

Als Alternative der Welch t-Test.

```{r}
tfun <- function(x, g){
  t.test(x~g)$p.value
}
t.pval <- apply(RMA.fi, 1, tfun, g = group)
```

Histogramm der p Werte.

```{r}
hist(t.pval, breaks = seq(from = 0, to = 1, by = 0.01))
```

Adjustieren der p Werte wegen multiplem Testen.

```{r}
t.pval.adj <- mt.rawp2adjp(t.pval)
colSums(t.pval.adj$adjp < 0.05)
```

Verwendung eines sog. moderierten t-Tests.

```{r}
library(limma)
#limmaUsersGuide()
Design <- model.matrix(~ 0 + group)
colnames(Design) <- c("A1", "A2")
Design
fit <- lmFit(RMA.fi, Design)
cont.matrix <- makeContrasts(A1vsA2 = A1-A2, levels=Design)
fit <- contrasts.fit(fit, cont.matrix)
fit <- eBayes(fit)
limma.res <- topTable(fit, number = Inf, coef = "A1vsA2", adjust = "BH")
limma.pval.adj <- mt.rawp2adjp(limma.res$P.Value)
colSums(limma.pval.adj$adjp < 0.05)
```


Oder kürzer ...

```{r}
library(MKomics)
res <- mod.t.test(x = RMA.fi, group = group)
colSums(res[,c(5,6)] < 0.05)
```

Vulkanplot für die Ergebnisse des moderierten t-Tests.

```{r}
library(MKinfer)
volcano(res$`difference in means`, pval = res$adj.p.value, 
        effect0 = 0, effect.low = -1, effect.high = 1, 
        alpha = 0.25, xlab = "log2-fache Veränderung (log2-FC)",
        ylab = expression(paste(-log[10], "(adj. p Wert)")))
```

Erzeuge Heatmaps der Ergebnisse. 

```{r}
library(ComplexHeatmap)
library(circlize)
library(RColorBrewer)
## Auswahl der Daten
sel <- res$adj.p.value < 0.05 & abs(res$`difference in means`) > 1
selData <- RMA.fi[sel,]
selData <- selData - rowMeans(selData, na.rm = TRUE)
colnames(selData) <- as.character(group)
## Festlegen der Farben
col1 <- rev(brewer.pal(n = 8, name = "RdYlBu"))
col2 <- brewer.pal(n = 3, name = "Set1")[c(3,1)]
mycol <- colorRamp2(seq(-2, 2, length = 128), colorRampPalette(col1)(128))
## Annotation
df <- data.frame(Gruppe = group)
ha <- HeatmapAnnotation(df = df,
                        col = list(Gruppe = c("A1" = col2[1],
                                              "A2" = col2[2])))
## Zeichnen der Heatmap
Heatmap(selData, col = mycol, name = "log2-FC", show_row_names = FALSE,
        top_annotation = ha, show_column_names = TRUE,
        column_names_gp = gpar(fontsize = 8),
        clustering_distance_columns = "pearson",
        show_row_dend = FALSE, km = 8,
        cluster_columns = TRUE, show_column_dend = TRUE,
        column_title = "Adj. p Wert < 0.05 und |log2-FC| > 1",
        show_heatmap_legend = TRUE)
```

Bei mehr Gruppen, könnte man z.B. ein Venndiagramm zum Vergleich der 
verschiedenen Genlisten heranziehen.

Sehr viele signifikante Unterschiede! Kann man nicht alle einzeln biologisch 
analysieren.

# Enrichment Analyse
Einige Beispiele von Bioconductor:
https://guangchuangyu.github.io/software/DOSE/

https://yulab-smu.github.io/clusterProfiler-book/

http://www.bioconductor.org/packages/release/bioc/vignettes/InterMineR/inst/doc/Enrichment_Analysis_and_Visualization.html

Wir wenden zwei Funktionen aus dem Paket limma an. 

Anlegen der Genlisten.

```{r}
library(org.Hs.eg.db)
library(hgu133plus2.db)
GeneID <- select(hgu133plus2.db, keys = keys(hgu133plus2.db), 
                 columns = "ENTREZID")
keys.UP <- rownames(res)[(res$`difference in means` > 0 & 
                            res$adj.p.value < 0.05)]
keys.DN <- rownames(res)[(res$`difference in means` < 0 & 
                            res$adj.p.value < 0.05)]
GeneID.UP <- select(hgu133plus2.db, keys = keys.UP, columns = "ENTREZID")
GeneID.DN <- select(hgu133plus2.db, keys = keys.DN, columns = "ENTREZID")
```

Berechnung des Enrichment für GO (gene ontology)

```{r}
go <- goana(list(Up = unique(GeneID.UP$ENTREZID), 
                 Down = unique(GeneID.DN$ENTREZID)), 
            universe = unique(GeneID$ENTREZID), 
            species = "Hs")
topGO(go, sort = "up")
topGO(go, sort = "down")
```

Berechnung des Enrichment für KEGG

```{r}
kg <- kegga(list(Up = unique(GeneID.UP$ENTREZID), 
                 Down = unique(GeneID.DN$ENTREZID)), 
            universe = unique(GeneID$ENTREZID), 
            species = "Hs")
topKEGG(kg, sort = "up")
topKEGG(kg, sort = "down")
```


# Verwendete Software

```{r}
sessionInfo()
```
