---
title: "Illumina"
author: "M. Kohl"
date: "August 2020"
output:
  rmarkdown::html_document:
    toc: true
    number_sections: true
    theme: united
    highlight: tango
---

```{r setup, include=FALSE}
knitr::opts_chunk$set(echo = TRUE, error = TRUE)
```


# Einleitung

Beschreibung des Experimentes, des Datensatzes, der Hypothesen, etc.


# Einlesen der Daten

Daten finden sich als Datensatz GSE68849 im Gene Expression Omnibus:
https://www.ncbi.nlm.nih.gov/geo/

Direkter Link:
https://www.ncbi.nlm.nih.gov/geo/download/?acc=GSE68849&format=file&file=GSE68849%5Fnon%2Dnormalized%2Etxt%2Egz

Sie benötigen für das Entpacken des gz-Archives evtl. einen eigene Software. 
Eine gute und kostenlose Archiv-Software ist 7zip (siehe: http://www.7-zip.de/).

Entpacken Sie die Datei in Ihr aktuelles Arbeitsverzeichnis.

```{r}
library(lumi)
Ilu.Daten <- lumiR(fileName = "GSE68849_non-normalized.txt")
Ilu.Daten
library(beadarray)
Ilu.Daten2 <- readBeadSummaryData(dataFile = "GSE68849_non-normalized.txt", 
                                  skip = 10, ProbeID = "ID_REF")
Ilu.Daten2
```


# Qualitätskontrolle

```{r}
library(arrayQualityMetrics)
arrayQualityMetrics(Ilu.Daten2, outdir = "QC", force = TRUE,
                    do.logtransform = TRUE)
```

Similarity zwischen den Arrays.

```{r}
library(MKomics)
Korr <- cor(exprs(Ilu.Daten), method = "spearman")
op <- par(mar = c(5, 6, 4, 2)+0.1)
corPlot(Korr, minCor = 0.6, labels = pData(Ilu.Daten)[,1], 
        title = "Spearman Korrelation")
par(op)
```

Boxplots der Expressionswerte.

```{r}
lumi::density(Ilu.Daten)
lumi::boxplot(Ilu.Daten, log = "y")
```

Boxplot der Beads pro Beadtyp.

```{r}
boxplot(beadNum(Ilu.Daten))
abline(h = c(0,5))
```

Kleine Auffälligkeit: einige Beadtypen mit weniger als 5 Replikaten.


# Vorverarbeitung der Daten

Vergleich von verschiedenen Verfahren.

```{r}
Ilu.ri <- rankinvariant(lumiT(Ilu.Daten, method = "log2"))
Ilu.rsn <- rsn(lumiT(Ilu.Daten, method = "log2"))
Ilu.quan <- lumiN(lumiT(Ilu.Daten, method = "vst"), method = "quantile")
Ilu.vsn <- lumiN(Ilu.Daten, method = "vsn")
```


# Qualitätskontrolle der vorverarbeiteten Daten

Zunächst Mean-Sd-Plots.

```{r}
library(vsn)
meanSdPlot(Ilu.ri)
meanSdPlot(Ilu.rsn)
meanSdPlot(Ilu.quan)
meanSdPlot(Ilu.vsn)
```

Bei allen Verfahren ist immer noch eine gewisse Abhängigkeit des SD vom
Mittelwert zu erkennen.

```{r}
Korr.ri <- cor(exprs(Ilu.ri)[,c(1,3,5,7,9,2,4,6,8,10)])
Korr.rsn <- cor(exprs(Ilu.rsn)[,c(1,3,5,7,9,2,4,6,8,10)])
Korr.quan <- cor(exprs(Ilu.quan)[,c(1,3,5,7,9,2,4,6,8,10)])
Korr.vsn <- cor(exprs(Ilu.vsn)[,c(1,3,5,7,9,2,4,6,8,10)])
Lab <- pData(Ilu.Daten)[c(1,3,5,7,9,2,4,6,8,10),1]
op <- par(mar = c(5, 6, 4, 2)+0.1)
corPlot(Korr.ri, minCor = 0.9, labels = Lab, title = "rank invariant")
corPlot(Korr.rsn, minCor = 0.9, labels = Lab, title = "rsn")
corPlot(Korr.quan, minCor = 0.9, labels = Lab, title = "quantile")
corPlot(Korr.vsn, minCor = 0.9, labels = Lab, title = "vsn")
par(op)
```

Kaum Unterschiede zwischen den Verfahren zu erkennen.

Boxplots der normalisierten Werte.

```{r}
boxplot(Ilu.ri, main = "rank invariant")
boxplot(Ilu.rsn, main = "rsn")
boxplot(Ilu.quan, main = "quantile") # nicht werten!
boxplot(Ilu.vsn, main = "vsn")
```

Ri-Verfahren marginal schlechter als die anderen Verfahren.


# Auswahl der detektierten Beadtypen

Einlesen der Sample Informationen.

```{r}
SampleInfo <- read.csv(file = "Samples.csv")
SampleInfo$SampleNames <- sampleNames(Ilu.ri)
```

Auswahl der detektierten Beadtypen.

```{r}
control <- SampleInfo$Agent == "No virus control"
virus <- !control
## Detektiert bei allen Kontrollen
det.control <- rowSums(detection(Ilu.Daten)[,control] < 0.01) == 5
sum(det.control)
## Detektiert bei allen Virus-Samples
det.virus <- rowSums(detection(Ilu.Daten)[,virus] < 0.01) == 5
sum(det.virus)
detektiert <- det.control | det.virus
sum(detektiert)
```

Similarity und Mean-Sd-Plots für die detektierten Beadtypen.

```{r}
Ilu.ri.det <- Ilu.ri[detektiert,]
Ilu.rsn.det <- Ilu.rsn[detektiert,]
Ilu.quan.det <- Ilu.quan[detektiert,]
Ilu.vsn.det <- Ilu.vsn[detektiert,]
```

```{r}
meanSdPlot(Ilu.ri.det)
meanSdPlot(Ilu.rsn.det)
meanSdPlot(Ilu.quan.det)
meanSdPlot(Ilu.vsn.det)
```

Haben sich durch die Auswahl der detektierten Beadtypen deutlich verbessert.

```{r}
Korr.ri <- cor(exprs(Ilu.ri.det)[,c(1,3,5,7,9,2,4,6,8,10)])
Korr.rsn <- cor(exprs(Ilu.rsn.det)[,c(1,3,5,7,9,2,4,6,8,10)])
Korr.quan <- cor(exprs(Ilu.quan.det)[,c(1,3,5,7,9,2,4,6,8,10)])
Korr.vsn <- cor(exprs(Ilu.vsn.det)[,c(1,3,5,7,9,2,4,6,8,10)])
op <- par(mar = c(5, 6, 4, 2)+0.1)
corPlot(Korr.ri, minCor = 0.9, labels = Lab, title = "rank invariant")
corPlot(Korr.rsn, minCor = 0.9, labels = Lab, title = "rsn")
corPlot(Korr.quan, minCor = 0.9, labels = Lab, title = "quantile")
corPlot(Korr.vsn, minCor = 0.9, labels = Lab, title = "vsn")
par(op)
```
Kaum Unterschiede zwischen den Verfahren zu erkennen.

Boxplots der normalisierten und detektierten Werte.

```{r}
boxplot(Ilu.ri.det, main = "rank invariant")
boxplot(Ilu.rsn.det, main = "rsn")
boxplot(Ilu.quan.det, main = "quantile") # nicht werten!
boxplot(Ilu.vsn.det, main = "vsn")
```

Entscheidung für rsn-Verfahren, da minimal besser als andere Verfahren.

# Statistische Analyse

Moderierter gepaarter t-Test.

```{r}
library(MKomics)
library(multtest)
group <- factor(as.integer(SampleInfo$Agent == "Influenza A"))
subjectID <- factor(rep(1:5, each = 2))
res.paired <- mod.t.test(exprs(Ilu.rsn.det),
                  group = group, 
                  paired = TRUE,
                  subject = subjectID,
                  sort.by = "B")
colSums(mt.rawp2adjp(res.paired$p.value)$adjp < 0.05)
```

Vergleiche mit gepaartem t-Test.

```{r}
tfun.paired <- function(x, g){
  t.test(x ~ g, paired = TRUE)$p.value
}
res.t.paired <- apply(exprs(Ilu.rsn.det), 1, tfun.paired, g = group)
colSums(mt.rawp2adjp(res.t.paired)$adjp < 0.05)
```

Volcano Plot

```{r}
library(MKinfer)
volcano(res.paired$`mean of differences`, pval = res.paired$adj.p.value, 
        effect.low = -1, effect.high = 1, alpha = 0.4,
        xlab = "log2-fache Veränderung (log2-FC)", 
        ylab = expression(paste(-log[10], "(adj. p Wert)")))
```


```{r}
library(ComplexHeatmap)
library(circlize)
library(RColorBrewer)
## Auswahl der Daten
sel <- res.paired$adj.p.value < 0.05 & abs(res.paired$`mean of differences`) > 1
selData <- exprs(Ilu.rsn.det)[sel,]
selData <- selData - rowMeans(selData, na.rm = TRUE)
colnames(selData) <- paste0(SampleInfo$Donor, ": ", SampleInfo$Agent)
## Festlegen der Farben
col1 <- rev(brewer.pal(n = 8, name = "RdYlBu"))
col2 <- brewer.pal(n = 3, name = "Set1")[c(3,1)]
mycol <- colorRamp2(seq(-2, 2, length = 128), colorRampPalette(col1)(128))
## Annotation
df <- data.frame(Gruppe = SampleInfo$Agent)
ha <- HeatmapAnnotation(df = df,
                        col = list(Gruppe = c("No virus control" = col2[1],
                                             "Influenza A" = col2[2])))
## Zeichnen der Heatmap
Heatmap(selData, col = mycol, name = "log2-FC", show_row_names = FALSE,
        top_annotation = ha, show_column_names = TRUE,
        column_names_gp = gpar(fontsize = 8),
        clustering_distance_columns = "pearson",
        show_row_dend = FALSE, km = 4,
        cluster_columns = TRUE, show_column_dend = TRUE,
        column_title = "Adj. p Wert < 0.05 und |log2-FC| > 1",
        show_heatmap_legend = TRUE)
```


# Enrichment-Analyse

Einige Beispiele von Bioconductor:
https://guangchuangyu.github.io/software/DOSE/

https://yulab-smu.github.io/clusterProfiler-book/

http://www.bioconductor.org/packages/release/bioc/vignettes/InterMineR/inst/doc/Enrichment_Analysis_and_Visualization.html

Wir wenden zwei Funktionen aus dem Paket limma an. 

Anlegen der Genlisten.

```{r}
library(org.Hs.eg.db)
library(illuminaHumanv4.db)
GeneID <- select(illuminaHumanv4.db, keys = keys(illuminaHumanv4.db), 
                 columns = "ENTREZID")
keys.UP <- rownames(res.paired)[(res.paired$`mean of differences` > 0 & 
                                   res.paired$adj.p.value < 0.05)]
keys.DN <- rownames(res.paired)[(res.paired$`mean of differences` < 0 & 
                                   res.paired$adj.p.value < 0.05)]
GeneID.UP <- select(illuminaHumanv4.db, keys = keys.UP, columns = "ENTREZID")
GeneID.DN <- select(illuminaHumanv4.db, keys = keys.DN, columns = "ENTREZID")
```

Berechnung des Enrichment für GO (gene ontology)

```{r}
library(limma)
go <- goana(list(Up = unique(GeneID.UP$ENTREZID), 
                 Down = unique(GeneID.DN$ENTREZID)), 
            universe = unique(GeneID$ENTREZID), 
            species = "Hs")
topGO(go, sort = "up")
topGO(go, sort = "down")
```

Berechnung des Enrichment für KEGG

```{r}
kg <- kegga(list(Up = unique(GeneID.UP$ENTREZID), 
                 Down = unique(GeneID.DN$ENTREZID)), 
            universe = unique(GeneID$ENTREZID), 
            species = "Hs")
topKEGG(kg, sort = "up")
topKEGG(kg, sort = "down")
```


# Verwendete Software

```{r}
sessionInfo()
```
